【裁判字號】    98,交訴,97
【裁判日期】    990408
【裁判案由】    業務過失致死
【裁判全文】
臺灣屏東地方法院刑事判決              98年度交訴字第97號
公  訴  人  臺灣屏東地方法院檢察署檢察官
被      告  乙○○
上列被告因業務過失致死案件，經檢察官提起公訴（98年度偵字
第5424號），本院判決如下：
    主  文
乙○○犯業務過失致人於死罪，處有期徒刑肆月，如易科罰金，
以新臺幣壹仟元折算壹日。
    事  實
一、乙○○考領有普通小型車駕駛執照，受雇於勤力國際股份有
    限公司，平日負責駕駛自用小貨車四處送報予客戶，係從事
    駕駛業務之人。其於民國98年5 月8 日清晨6 時許，駕駛勤
    力國際股份有限公司所有之車牌號碼9433─UK號自用小貨車
    ，沿屏東縣恆春鎮○○路由北往南方向行駛，本應注意駕駛
    車輛時應注意車前狀況，並隨時採取必要之安全措施，且當
    時天候晴、日間自然光線充足、柏油路面、乾燥、無缺陷、
    無障礙物、視距良好等客觀情形，並無不能注意之情事，竟
    於行經屏東縣恆春鎮○○路167 號前即近行政院衛生署恆春
    旅遊醫院入口處時（該路段限速時速40公里，係設有雙向禁
    止超車線及快慢車道分隔線之四線道道路），疏未注意車前
    狀況，適有陳春美騎乘腳踏車同向行駛在該路段慢車道上，
    欲至對面之行政院衛生署恆春旅遊醫院旁，竟違反不得跨越
    雙向禁止超車線行駛之規定，逕自從慢車道向左橫越快車道
    ，再跨越雙向禁止超車線進入對向快車道，乙○○見狀雖立
    即踩煞車並向左側閃避，惟因其有前開疏失，致閃煞不及，
    嗣在對向車道快車道上撞上陳春美之腳踏車，陳春美因此人
    車倒地，受有頭部外傷併蜘蛛網膜下出血之傷害，經送醫急
    救，仍不治死亡。嗣乙○○於有偵查犯罪職權之公務員及機
    關尚不知係何人肇事前，即主動向獲報到場之員警坦承係其
    肇事並自願接受裁判，而查知上情。
二、案經屏東縣政府警察局恆春分局報告臺灣屏東地方法院檢察
    署相驗後偵查起訴。
    理  由
壹、證據能力部分：
    按傳聞法則之重要理論依據，在於傳聞證據未經當事人之反
    對詰問予以核實，乃予排斥，惟若當事人已放棄對原供述人
    之反對詰問權，於法院審判時表明同意該等傳聞證據可作為
    證據，基於證據資料愈豐富，愈有助於真實發現之理念，並
    貫徹刑事訴訟法修法加重當事人進行主義之精神，確認當事
    人對於證據能力有處分權之制度，傳聞證據經當事人同意作
    為證據，法院認為適當者，亦得為證據；另當事人於調查證
    據時，對於傳聞證據表示「沒有意見」、「對於證據調查無
    意見」，而未於言詞辯論終結前聲明異議，應視為已有將該
    等傳聞證據採為證據之同意，此刑事訴訟法第159 條之5定
    有明文。查本案據以認定被告犯罪事實存否之其他被告以外
    之人之言詞或書面陳述，經審判長提示並告以要旨後，檢察
    官及被告均知該證據為審判外之言詞陳述及書面證據，原無
    證據能力，惟未於言詞辯論終結前表示異議，本院審酌上開
    證據作成之過程並無不適當之情形，且對於被告涉案之事實
    具有相當之關聯性，依刑事訴訟法第159 條之5 規定具有證
    據能力。
貳、實體部分：
一、訊據被告乙○○固供承其係駕駛自小貨車送報紙為業，於上
    開時間，駕駛上開自小貨車送報行經車禍地點時，撞及被害
    人陳春美騎乘之腳踏車，被害人因此死亡之事實，惟矢口否
    認有何業務過失致死犯行，辯稱：是被害人突然從慢車道向
    左行駛進入其行駛之快車道上，其見狀已立刻打方向盤煞車
    要閃躲被害人，但仍閃避不及，其當時車速僅時速35至40公
    里，可能因為車子超載才煞不住云云。
(一)、查被告駕駛上開自小貨車，於案發時間，沿屏東縣恆春鎮○
    ○路由北往南方向快車道行駛至車禍地點時，適被害人陳春
    美騎乘腳踏車自同向慢車道往左橫越快車道，復跨越雙向禁
    止超車線進入對向快車道，欲至行政院衛生署恆春旅遊醫院
    旁，惟遭自後方駛至之被告駕車撞上，被害人當場人車倒地
    ，不治死亡之事實，為被告所是認，而告訴人即被害人之子
    甲○○於警詢亦稱被害人當天係要前往其表妹位於行政院衛
    生署恆春旅遊醫院旁之住處等語（見相字卷第13頁背面），
    並有道路交通事故現場圖、道路交通事故調查報告表（一）
    、（二）、職務報告、行政院衛生署恆春旅遊醫院診斷證明
    書各1 份及現場相片等在卷可稽（見相字卷第7 、8 、9 、
    10、20至26、29頁）。再經檢察官率同法醫師相驗被害人之
    屍體，被害人因車禍受有頭部外傷併蜘蛛網膜下出血而死亡
    等情，亦有相驗屍體證明書及臺灣屏東地方法院檢察署檢驗
    報告書各1 份附卷可稽（見相字卷第39至45頁），前開事實
    堪可認定。再查被告所駕自小貨車左前輪造成之煞車痕起迄
    點皆在恆南路南往北方向之快車道上，長約18.6公尺，煞車
    痕起點距離雙向禁止超車線約0.4 公尺、終點距離雙向禁止
    超車線約3.5 公尺（即煞車痕係向左斜前方延伸）乙情，有
    前開道路交通事故現場圖可稽，則依該煞車痕之起點位置及
    行進方向，足見被告辯稱其有踩煞車及向左閃避等語屬實。
    又依道路交通事故現場圖所示，被害人腳踏車倒地後在路面
    上留下之刮地痕係位於恆南路南往北方向之快車道上，且刮
    地痕起點距離雙向禁止超車線約1 公尺（見相字卷第7 頁）
    ，再參以被告與被害人所駕2 車之行進方向，堪認被害人之
    腳踏車遭被告之自小貨車撞擊時，其腳踏車應已跨越雙向禁
    止超車線進入對向快車道無誤，被告稱其係於雙向禁止超車
    線上撞及被害人，尚非可採，併此敘明。
(二)、按汽車行駛時，駕駛人應注意車前狀況，並隨時採取必要之
    安全措施，道路交通安全規則第94條第3 項定有明文。被告
    考領有普通小型車駕駛執照，有證號查詢汽車駕駛人1 紙在
    卷可憑（見相字卷第18頁），且係以駕駛車輛送報為業之人
    ，對於上開規定應知之甚稔且應確實遵守之。又我國交通相
    關法規訂立各種優先通行之標準（例如直行車優先於轉彎車
    、右轉車優先於左轉車及行人穿越道上行人優先於車輛、機
    車不得駛入禁行車道等），立法目的乃係針對日常生活中不
    同種類與行駛方向之車輛及行人均須廣泛、普遍地使用道路
    之情形，期能共同依循上開優先通行標準，俾以達到安全且
    順暢之行車目的。惟除有關路權之各項具體規範外，尚有明
    定駕駛人必須遵守注意車前狀況或兩車併行距離等相關概括
    規定之必要，且所謂車前狀況亦非僅以駕駛人所遵行之車道
    為限，尚須擴及視線所及之可能範圍，藉此賦予駕駛人在享
    有路權之同時，仍應確實注意週遭突發情事與他人行車狀況
    之義務，促使各類用路人均能妥適採取避免或降低交通往來
    風險之舉措，否則倘如本案雖因被害人騎乘前開機車違規駛
    入快車道，若謂被告逕可不問兩車相距為何或是否確實注意
    他人行車狀況，徒憑其是時享有路權而率行主張卸免一切肇
    事責任，自與上述交通安全規則之法律本意有悖。查本件慢
    車道中線處至被害人腳踏車之刮地痕起點之垂直距離約為5.
    5 公尺，有上開道路交通事故現場圖可考，參以被告所述被
    害人係往左斜前方行駛乙情（見本院卷第97頁），足見被害
    人自慢車道（以中線為基準）騎至遭被告車輛撞擊倒地處，
    至少需行進5.5 公尺，又雖無證據證明被害人當時之車速，
    然被害人係年已75歲之老嫗，有其年籍資料存卷可查，其騎
    腳踏車之速度想必甚慢，是以其自慢車道騎腳踏車至被撞處
    耗時應非短，參以被害人係於行進過程中由慢車道漸次側行
    進入對向快車道，並非遽行沿案發路段垂直方向加速駛入，
    則依被告自陳其當時車速僅35至40公里（見相字卷第12頁背
    面、本院卷第19、97頁），倘其駕車時確有注意車前狀況，
    於被害人甫自慢車道侵入快車道時即刻察覺，理應有充裕之
    時間煞車閃避，據此足認被告於撞擊被害人之前，理應注意
    被害人騎乘腳踏車違規駛入快車道之情事，並有相當時間採
    取煞車、減速慢行、閃避或按鳴喇叭示警等各項必要安全措
    施，再衡之案發時天已亮、天候晴、柏油路面乾燥、無缺陷
    ，且無障礙物、視距良好等情，有上開道路交通事故調查報
    告表（一）及車禍現場相片附卷可查，並經被告陳述無訛（
    見相字卷第12頁背面），依案發當時之客觀情形判斷，並無
    不能注意之情形，詎被告原應注意、能注意而疏未注意，進
    而肇致本件交通事故，堪認其確有上述未及注意車前狀況以
    隨時採取必要安全措施之過失甚明。
(三)、被告雖辯稱：被害人於肇事前原本在其右前方2 、3 公尺，
    突然向左側駛入快車道，其方閃避不及云云（見本院卷第19
    、97頁），然倘被告所辯其有目睹被害人自慢車道切入快車
    道之經過屬實，其復自稱當時車速僅35至40公里，而被害人
    當時之車速亦應甚慢，則依吾人之駕駛經驗判斷，被告理應
    可以輕易閃避，而不至於撞擊被害人；再查被告所駕上開自
    小貨車之煞車痕起點與被害人腳踏車之刮地痕起點相距10.5
    公尺，有前開現場圖可稽，且並非駕駛人一踩煞車即會在路
    面留下煞車痕，須待煞車發生作用後始可能形成，依此足見
    被告發現被害人之腳踏車時，2 車相隔距離應超過10.5公尺
    無疑，故而被告辯稱被害人係在其右前方2 、3 公尺處貿然
    向左切入其車道云云，自非可採。再被告雖另辯稱係因其所
    駕自小貨車超載，故煞車煞不住等語，然據其於本院準備程
    序自陳：其係開貨車送報之業務員，負責跑崁頂到墾丁，每
    天路線大致相同，案發當天其從出發到案發地點已經開車3
    個多小時，中途有踩煞車，剛開始時報紙較多，車子較重，
    比較難煞車，報紙送出去後，車子就比較輕等語（見本院卷
    第96頁背面、97頁），其既然每日於相同時間駕車循同一路
    線送報紙，駕駛技術應極嫻熟，對於路況亦極熟知，且其於
    案發日駕駛該超載之自小貨車既已逾3 小時，途中已多次踩
    煞車，理應極為熟悉該自小貨車之重量及煞車性能，倘其所
    辯車輛超載較難煞停乙情屬實，其即必須因此提高其對於車
    前狀況之注意程度，以免緊急煞車之情形發生，並隨時採取
    應變措施，被告反而執此欲解免其過失責任，洵非可採。
(四)、再者，本件被害人於案發當時騎乘腳踏車於分向限制線路段
    穿越道路之違規行為，業經被告陳述甚明，且有告訴人前開
    陳述、上開道路交通事故現場圖及相片在卷可佐，經本院送
    請臺灣省高屏澎區車輛行車事故鑑定委員會及臺灣省車輛行
    車事故覆議鑑定委員會鑑定，鑑定結果亦均認定被害人有此
    違規行為且係本案車禍發生之主要原因，有臺灣省高屏澎區
    車輛行車事故鑑定委員會98年11月27日高屏澎區鑑字第
    0986003725號函暨所附臺灣省高屏澎區車輛行車事故鑑定委
    員會鑑定意見書、臺灣省車輛行車事故覆議鑑定委員會99年
    1 月18日覆議字第0996200150號函各1 份可稽（見本院卷第
    53、54、71頁），被害人確有前述過失固堪認定；然按汽車
    駕駛人對於防止危險發生之相關交通法令之規定，業已遵守
    ，並盡相當之注意義務，以防止危險發生，始可信賴他人亦
    能遵守交通規則並盡同等注意義務。若因此而發生交通事故
    ，方得以信賴原則為由免除過失責任，最高法院96年度台上
    字第6022號判決可資參照。本件被告於案發之際既已違反注
    意車前狀況之義務在前，創造並提高了法律所不容許之風險
    ，進而肇致本件交通事故，況且案發路段對一般駕駛人而言
    確屬視線開闊、無障礙物、視線良好，且案發當時之車流量
    不多等情，為被告所是認（見警卷第12頁背面、本院卷第97
    頁），並有案發現場照片及道路交通事故調查報告表（一）
    附卷可證，是以本件被害人雖有前述過失，然若被告確實遵
    守善盡注意車前狀況之義務，依理仍可適時煞停或採取其他
    必要安全措施，進而避免發生本件交通事故。揆諸前揭說明
    ，縱令被害人對於事故之發生與有過失且為主要肇事因素，
    被告仍難主張信賴原則解免其過失責任。又被害人於案發時
    跨越雙向禁止超車線行駛之違規行為，就本件車禍之發生雖
    亦有過失，且為本件車禍發生之主要原因，然本件車禍既係
    因被告之過失併合發生，自仍不能因此即解免被告之過失罪
    責，併此敘明。
(五)、至於臺灣省高屏澎區車輛行車事故鑑定委員會、臺灣省車輛
    行車事故覆議鑑定委員會雖認「陳春美騎乘腳踏車違規於劃
    設分向限制線路段穿越道路為肇事原因」、「乙○○駕駛小
    貨車直行無肇事因素」等語，有前開臺灣省高屏澎區車輛行
    車事故鑑定委員會98年11月27日高屏澎區鑑字第0986003725
    號函暨所附臺灣省高屏澎區車輛行車事故鑑定委員會鑑定意
    見書、臺灣省車輛行車事故覆議鑑定委員會99年1 月18日覆
    議字第0996200150號函各1 份可稽，惟渠等之鑑定意見無非
    以被告於警詢所稱：「我駕駛小貨車沿恆南路要往南灣（南
    向）方向行駛內側車道要去送報紙，行駛到恆春旅遊醫院前
    時，當時我的右前方約2 至3 公尺為陳春美所騎乘自行車突
    然由慢車道左轉至我車道，致我向左閃避，我車與自行車撞
    擊點約在雙黃線上，我前車頭撞擊自行車左側，我車速約35
    公里。」等語為主要判斷依據（見本院卷第53頁）。然本件
    被害人騎乘腳踏車自慢車道進入快車道之時，與被告相隔並
    非僅2 至3 公尺乙節，業經本院認定如前，上開鑑定意見未
    審酌及此，逕自採信被告前開不實陳述，遽為被告就本件車
    禍並無肇事因素之結論，容有可議，自不得採為有利於被告
    之認定，附此敘明。
(六)、綜上所述，被告對本件車禍事故之發生，確有疏未注意車前
    狀況之過失，而被害人復因此車禍事故死亡，則被告之過失
    行為與被害人之死亡間，顯有相當因果關係甚明。本件事證
    明確，被告前開犯行堪以認定。
(七)、至於公訴意旨雖認被告於案發時，駕駛上開自小貨車以時速
    60、70公里以上之速度超速狂飆，未減速慢行，不慎撞擊被
    害人騎乘之腳踏車等語，然被告始終否認其當時有超速，堅
    稱其當時車速僅35至40公里，而公訴意旨認定此節之依據無
    非係以道路交通安全督導會報於61年5 月5 日交督發字第
    0444號函發布之「汽車煞車距離、行車速度及道路摩擦係數
    對照表」為其主要推算之依據，然交通部道安委員會90年11
    月21日交安發九十字第03432 號函文已明確記載：因考量近
    30年來國內外相關汽車工業、道路鋪面工程等技術之發展及
    進步，該會於61年5 月5 日以交督發字第0444號函附送之「
    汽車煞車距離、行車速度及道路摩擦係數對照表」是否仍參
    考適用，即日起應自行斟酌等語，有前開函文在卷可按（見
    本院卷第48、49頁），則檢察官依上開對照表推算所得之被
    告車速是否正確，已非無疑；再者，本件現場僅留有被告自
    小貨車左前輪所造成之1 道煞車痕，有上開道路交事故現場
    圖及現場相片可稽，而經本院函請臺灣省車輛行車事故覆議
    鑑定委員會依據本件被告自小貨車之煞車痕長度判斷是否有
    超速情形，該委員會函覆本院稱：因本案為單一左側輪胎留
    下之煞車痕，故無法依據其長度推估其肇事前之實際車速等
    語，有前開臺灣省車輛行車事故覆議鑑定委員會99年1 月18
    日覆議字第0996200150號函附卷可按（見本院卷第71頁），
    是以檢察官逕以被告所駕自小貨車在現場留下之單邊煞車痕
    長度為基礎，套用上開對照表計算被告肇事時之車速，其正
    確性殊值懷疑；此外，亦查無其他證據足證被告確有公訴人
    所指之超速駕駛行為，自應採有利於被告之認定，附此敘明
    。
二、查被告受雇於勤力國際股份有限公司，平日負責駕駛該公司
    之自用小貨車四處送報予客戶，為從事駕駛業務之人，其駕
    駛上開自用小貨車因過失致被害人死亡，核其所為，係犯刑
    法第276 條第2 項業務過失致人於死罪。又被告於肇事後停
    留於案發現場，於有偵查犯罪權限之機關及公務員發覺其上
    開犯罪前，主動向獲報到場處理之警員承認係其駕車發生本
    件車禍，進而接受裁判等情，有職務報告1 份在卷可證（見
    相字卷第10頁），符合自首之要件，爰依刑法第62條前段規
    定減輕其刑。爰審酌被告之職業即係駕駛自小貨車送報，且
    明知載有重物，駕駛車輛理應更加謹慎小心，卻疏未注意車
    前狀況，致發生本件車禍，被害人並因此死亡，造成被害人
    家屬心中永難彌補之傷痛，且迄今仍未能與被害人家屬達成
    民事和解（被害人家屬已領取其所投保之強制汽車責任保險
    之保險金新臺幣150 萬元），以填補被害人家屬所受之財產
    上及非財產上之損害，又其否認有過失，難認態度良好，惟
    念其素行良好、無前科，有臺灣高等法院被告前案紀錄表1
    份在卷可憑，又其過失程度尚屬輕微，被害人之違規行為為
    本件肇事之主因，暨考量其智識程度、生活狀況等一切情狀
    ，量處如主文所示之刑，並諭知易科罰金之折算標準。
據上論斷，應依刑事訴訟法第299 條第1 項前段，刑法第276 條
第2 項、第62條前段、第41條第1 項前段，刑法施行法第1 條之
1， 判決如主文。
本案經檢察官任亭到庭執行職務。
中    華    民    國    99    年     4     月    8    日
                        交通法庭  審判長法  官  石家禎
                                        法  官  林家聖
                                        法  官  陳秀慧
以上正本證明與原本無異。
如不服本判決應於收受判決後10日內向本院提出上訴書狀，並應
敘述具體理由；其未敘述上訴理由者，應於上訴期間屆滿後20日
內向本院補提理由書（均須按他造當事人之人數附繕本）「切勿
逕送上級法院」。
中    華    民    國    99    年    4     月     8    日
                              書記官  史安琪
附錄本判決論罪科刑法條：
中華民國刑法第276條
因過失致人於死者，處2 年以下有期徒刑、拘役或2 千元以下罰
金。
從事業務之人，因業務上之過失犯前項之罪者，處5 年以下有期
徒刑或拘役，得併科3 千元以下罰金。

司法院資訊處製作；財團法人民間司法改革基金會備份。
